臺北高等行政法院判決
　　　　　　　　　　　　　　　　　　 93年度訴字第00263號
　　　　　　　　　　　　　　　.
原　　　告　甲○○
被　　　告　台北市政府地政處土地開發總隊
代　表　人　陳錫禎（總隊長）
訴訟代理人　乙○○
上列當事人間因建築物拆遷補償事件，原告不服台北市政府中華
民國92年11月28日府訴字第09227645500號訴願決定，提起行政
訴訟。本院判決如下：
　　主  文
訴願決定撤銷。
訴訟費用由被告負擔。
　　事  實
一、事實概要：
  (一)查台北市內湖區第5期市地重劃區重劃計畫書前經台北市政
    府於民國（下同）91年4月17日以府地重字第09112274500號
    公告並於同年5月17日公告期滿實施重劃。台北市土地重劃
    大隊（下稱原處分機關）於公告之日起即依上開重劃計畫書
    公告時程辦理地上物查估作業，惟發現區內重劃前即已存在
    屬台北市政府工務局建築管理處（下稱建管處）遺漏未拆之
    新違建數量龐大，經函請該處協助查勘，凡經該處勘定結果
    屬84年1月1日以後搭蓋之新違建，該處即依台北市政府頒「
    臺北市政府當前取締違建措施」之規定查報並執行拆除。
  (二)次查原告所指倉庫因未提供門牌號，實際座落位置並不明確
    ，前經原處分機關聯繫原告於92年5月29日上午11時30分現
    場勘查結果，所指倉庫即為門牌「台北市○○路126巷15弄4
    之13號」之建物，經查該建物前經原處分機關於同年月13日
    會同建管處現場會勘時，訴外人林榮宣主張為其所有，並經
    該處勘定屬84年1月1日以後搭蓋之新違建，面積約800平方
    公尺，又依前揭取締違建措施規定，該新違建必須由該處依
    權責查報拆除。原告不服上開勘定結果而向台北市市長陳情
    ，案奉交下建管處及原處分機關處理，經建管處以92年6月6
    日北市工建查字第09263921000號函復原告略以：「臺端來
    函稱旨揭地號等16筆土地位於內湖區第5期市地重劃區，於
    民國83年前建築挑高倉庫．．．等云云，經查未檢附門牌編
    釘資料及房屋之相關文件供本處查復辦理情形，惟若該地上
    物門牌非以領有使用執照或合法房屋證明申請編釘，無該門
    牌建築物建造位置圖、平面圖及面積之原始資料可稽，本府
    土地重劃大隊為因應該區域建物之拆遷補償查估作業，於近
    期召集本處實地會勘並比對行政院農業委員會林務局農林航
    空測量所民國83年針對該位置之航空攝影照片之地上物形狀
    變動情形，若顯示當時該門牌位置原有之地上物形狀與現況
    不符或涉及空地增建者，本處即依本府『違建查報作業原則
    』（2）『民國83年12月31日以前之既存違建，在原規模之
    修繕行為（含修建），拍照列管，暫免查報拆除。但若有新
    建、增建、改建等情事，或加層、加高、擴大建築面積、增
    加樓地板面積者，則應以新違建查報拆除。』規定查報拆除
    。」在案，原告如無法證明該倉庫屬83年12月31日以前之既
    存違建，建管處仍將以新違建查報拆除處分之。另原處分機
    關亦以92年6月9日北市地重3字第09230264400號書函復知原
    告，本案建物經勘定為新違建，即屬建管處一律查報拆除之
    業務範疇，原處分機關自無從予以補償。原告不服，提起訴
    願，經遭訴願決定不受理，遂向本院提起行政訴訟。
二、兩造聲明：
　(一)原告聲明求為判決：訴願決定撤銷。
　(二)被告聲明求為判決：原告之訴駁回，訴訟費用由原告負擔。
三、兩造之爭點：被告機關亦以92年6月9日北市地重3字第
    09230264400號書函是否行政處分？
　(一)原告主張之理由：
    1.原告所有坐落台北市○○區○里○段○○○段118之1、
      118之5、118之15、118之16、118之21、118之22、118之
      30、118之31、118之44、118之45、132、132之1、132之
      2、132之3、118之28、118之29等地號土地16筆，面積合
      計4,838平方公尺，位於內湖第5期重劃區內，地上有83年
      挑高倉庫建物約500坪，有林務局航測單位83年7月6日航
      測圖為證。
    2.原處分機關以未提供門牌號為由拒絕辦理補償，惟依建管
      處92年6月6日北市工建查字第09263921000號函建物拆遷
      補償並非領有使用執照或合法編訂門牌為限；該處又於92
      年7月2日以北市工建查字第09264662900號函向行政院農
      委會農林航空測量所申購84年航空攝影照片，亦可證有上
      開500坪舊建物之存在。縱原處分機關稱其中有800平方公
      尺為他人所有屬實，惟地上建物有500坪，依每坪3.3平方
      公尺計算，共有1,650平方公尺，扣除800平方公尺，仍有
      850平方公尺，舊建物既已拆光，自應依法補償。惟查林
      榮宣既稱並無法律上依據，依民法第773條規定，土地所
      有權，除法令有限制外，於其行使有利益之範圍內，及於
      土地上下，其800平方公尺之土地改良物屬原告所有，林
      榮宣對此並無異議。
    3.原處分機關拒絕辦理補償，係屬行政處分，訴願決定謂係
      「觀念通知」而訴願不受理，剝奪人民訴願權利，顯違法
      理，請判決如原告訴之聲明云云。
　(二)被告主張之理由：
    1.(1)平均地權條例第62條之1規定：「重劃區內應行拆遷之
        土地改良物或墳墓，直轄市或縣（市）政府應予公告，
        並通知其所有權人或墓主，土地改良物限期30日內墳墓
        限期3個月內自行拆除或遷葬。逾期不拆除或遷葬者，
        得代為拆除或遷葬。．．．」
      (2)訴願法第1條第1項規定：「人民對於中央或地方機關之
        行政處分，認為違法不當，致損害其權利或利益者，得
        依本法提起訴願。．．．」；第3條第1項規定：「本法
        所稱行政處分，係指中央或地方機關就公法上具體事件
        所為之決定或其他公權力措施對外直接發生法律效果之
        單方行政行為。」、第77條第8款規定：「訴願事件有
        左列各款情形之一者，應為不受理之決定．．．8、對
        於非行政處分或其他依法不屬訴願救濟範圍內之事項提
        起訴願者。」
      (3)行政法院（現改制為最高行政法院）44年判字第18號判
        例：「提起訴願，以有行政處分之存在為前提要件．．
        ．至行政官署所為單純的事實之敘述或理由之說明，既
        不因該項敘述或說明而生法律效果，自非行政處分，人
        民對之，即不得提起訴願。」；50年度判字第46號判例
        ：「被告官署該項通知，純屬事實之說明，與發生具體
        的法律上效果，直接影響人民權利或利益之單方行政行
        為，截然不同，不得視為行政處分。原告對之提起訴願
        ，自非法所許。」；52年度判字第269號判例：「提起
        訴願，以有官署違法或不當之行政處分存在，為其前提
        要件。所謂行政處分則指官署對人民所為之單方行政行
        為而發生具體的法律上效果者而言，若非屬行政處分，
        自不得對之提起行政爭訟。」；62年裁字第41號判例：
        「官署所為單純的事實敘述或理由說明，並非對人民之
        請求有所准駁，既不因該項敘述或說明而生法律上之效
        果，非訴願法上之行政處分，人民對之提起訴願，自非
        法之所許」
      (4)台北市政府88年12月1日頒布實施之「臺北市政府當前
        取締違建措施」壹、違建拆除執行計畫：「1、民國84
        年1月1日以後新產生違反本市違建查報作業原則之違章
        建築，不論地區及違建規模大小，一律查報拆除，並列
        管加強巡查，對拆後重建及施工中違建，則採現查現拆
        及移送法辦，以遏止新違建產生。2、．．．」。
    2.本案依政府施政一致性，凡台北市屬前開「臺北市政府當
      前取締違建措施」所規定之新違建，均由建管處查報拆除
      ，本案重劃前之建物（倉庫）屬上開取締違建措施規定84
      年以後搭蓋之新違建，依法必須由該處查報拆除，是以認
      定及處分機關均為該處，原處分機關並無權責認定原告所
      有之建物為新違建，至於台北市政府訂頒之上開取締違建
      措施僅係規定台北市當前之違建拆除計畫及違建查報作業
      原則，係另案執行建築法之規定，與執行平均地權條例規
      定之應予發放拆遷補償費並無關聯，故依上開取締違建措
      施規定所查報拆除之新違建，自不生補償問題。又本案建
      物（倉庫）於會勘當時係由訴外人林榮宣主張所有權，並
      於會勘紀錄簽名為證，惟嗣後原告方主張為該建物所有人
      ，因之該建物顯涉私權爭執，則原告未循司法途徑先行確
      定權屬，而逕行提起行政訴訟是否適格，不無疑義。
    3.查本案倉庫前經建管處於92年10月31日執行拆除完竣，原
      處分機關於同年11月14日始公告本重劃區地上物拆遷補償
      ，是以原處分機關對該倉庫並未作成任何處分，自不構成
      行政爭訟之標的，因之原處分機關92年6月9日北市地重3
      字第09230264400號書函內容，僅係就原告陳情之處理經
      過及結果所為事實之敘述及說明，該函並不因其敘述或說
      明而對原告發生具體之法律上效果，自非屬行政處分，原
      告遽對被告提起訴願及本次行政訴訟，自非法之所許。另
      原告之起訴狀謂不服建管處92年6月6日北市工建查字第09
      263921000號函處分，卻向原處分機關提起行政訴訟，顯
      然被告對象錯誤。原告如認上開建管處函所為之處分不當
      ，依法應先循訴願程序再提起行政訴訟，併予敘明。
    4.綜上所述，原告之訴無理由，請判決駁回原告之訴等語。
　　理  由
一、本件原告起訴時被告原為台北市土地重劃大隊，代表人陳正
    男，94年9月6日因與台北市政府地政處測量大隊合併為台北
    市政府地政處土地開發總隊，代表人為陳錫禎，並已具狀聲
    明承受訴訟，核無不合，應予准許，合先明。
二、按訴願法第1條第1項前段規定：「人民對於中央或地方機關
    之行政處分，認為違法或不當，致損害其權利或利益者，得
    依本法提起訴願。」第3條第1項規定：「本法所稱行政處分
    ，係指中央或地方機關就公法上具體事件所為之決定或其他
    公權力措施而對外直接發生法律效果之單方行政行為。」另
    司法院釋字第四二三號解釋亦指明：「行政機關行使公權力
    ，就特定具體之公法事件所為對外發生法律上效果之單方行
    政行為，皆屬行政處分，不因其用語、形式以及是否有後續
    行為或記載不得聲明不服之文字而有異。若行政機關以通知
    書名義製作，直接影響人民權利義務關係，且實際上已對外
    發生效力者，如以仍有後續處分行為，或載有不得提起訴願
    ，而視其為非行政處分，自與憲法保障人民訴願及訴訟權利
    之意旨不符。．．．」。
三、本件原告主張其所有台北市○○區○里○段○○○段118之1
    地號等16筆土地參與內湖5期重劃，地上有83年前建築挑高
    倉庫約500坪，如須拆除請依法補償，而向馬市長等提出陳
    情。因原告所指倉庫未提供門牌號，實際坐落位置並不明確
    ，前經原處分機關聯繫原告於92年5月29日11時30分現場勘
    查結果，所指倉庫即為門牌「台北市○○路126巷15弄4之13
    號」之建物，並經查認該建物前經其於92年5月13日會同建
    管處現場會勘時，訴外人林榮宣主張為其所有，並經該處勘
    定屬84年1月1日以後搭蓋之新違建，面積約800平方公尺，
    又依台北市政府當前取締違建措施規定，該新違建必須由該
    處依權責查報拆除。嗣原處分機關以92年6月9日北市地重3
    字第09230264400號書函就原告之陳情函復略以：「主旨：
    臺端陳情本市○○區○里○段○○○段118之1地號等16筆土
    地參與內湖5期重劃，地上有83年前建築挑高倉庫（約500坪
    ）如須拆除依法應予補償乙案，復如說明，請查照。說明：
    1、依奉交下臺端未列日期陳情書辦理。2、查本府88年12月
    1日頒布施行之『臺北市政府當前取締違建措施』壹、違建
    拆除執行計畫：『1 、民國84年1月1日以後新產生違反本市
    違建查報作業原則之違章建築，不論地區及違建規模大小，
    一律查報拆除，並列管加強巡查，對拆後重建及施工中違建
    ，則採現查現拆及移送法辦，以遏止新違建產生。2、．．
    ．』．．．合先敘明。3、旨揭倉庫因未提供門牌號致實際
    座落位置並不明確，經聯繫臺端於本（92）年5月29日上午
    11時30分現場勘查結果，所指倉庫即為門牌『本市○○路
    126巷15弄4之13號』之建物，經查該建物前經本大隊會同本
    府工務局建築管理處於同年5月13日現場會勘時，林榮宣先
    生主張為其所有，且該建物經勘定結果係屬84年1月1日以後
    搭蓋之新違建（面積約800平方公尺），依法現場查報。故
    本案建物雖位於重劃區內，惟依前開臺北市政府當前取締違
    建措施之規定，即屬本府工務局建築管理處一律查報拆除之
    範疇，本大隊自無從予以補償。」原告不服，於92年7月8日
    向台北市政府提起訴願。訴願機關以原處分機關上開92年6
    月9日北市地重3字第09230264400號書函，係該大隊對民眾
    陳情事件，就違建拆除等規定加以說明，核屬對原告所為之
    觀念通知，其與行政官署本於行政權作用，就特定事件對於
    特定人所為之公法上具體處分有別，自非屬行政處分。原告
    對之提起訴願，自非法之所許，而為訴願不受理之諭知，固
    非全然無見。惟查，依卷附台北市政府92年11月14日府地重
    字第09202108400號公告事項第五項所載，台北市內湖區第
    五期市地重劃區應行拆遷之建築補償費發放係由被告機關 (
    即原台北市土地重劃大隊)辦理。原告既主張上開建物位於
    重劃區內，向主管機關台北市政府之代表人陳情，請求如須
    拆除，應依法補償，經發交權責機關即被告處理後，被告以
    前開書函復以「無從加予補償」，自係對原告依法申請補償
    之案件，為否准之行政處分，而非單純之觀念通知，原告不
    服，於法定期間提起訴願，訴願決定機關自應詳加審酌原處
    分是否合法、適當，為實體之審議而為決定。原告執此指責
    訴願決定違法，非無理由，自應由本院予以撤銷，著由訴願
    決定機關另為適法之決定。
四、又本院為事實審法院，對原處分及訴願決定是否「違法」固
    非不可併予審查、裁判，惟依訴願法第1條之規定，訴願決
    定機關對於原處分是否「不當」、「違法」，依法均可加予
    審議、裁量而為決定，則為顧及原告之訴願利益，本件自宜
    由訴願決定機關另為訴願決定較為妥適，附此敘明。
五、兩造其餘攻擊防禦方法均與本件判決結果不生影響，故不逐
    一論述，併此敘明。
據上論結，本件原告之訴為有理由，爰依行政訴訟法第98條第3
項前段，判決如主文。
中    華    民    國    94    年    11    月    3     日
                        第二庭審判長法  官　鄭忠仁
                                    法  官　李得灶
                                    法  官　林育如
上為正本係照原本作成。
如不服本判決，應於送達後20日內，向本院提出上訴狀並表明上
訴理由，如於本判決宣示後送達前提起上訴者，應於判決送達後
20日內補提上訴理由書（須按他造人數附繕本）。
中　　華　　民　　國　　94　　年　　11 　月　　3 　　日
                                    書記官　簡信滇
